臺灣高雄地方法院民事判決　　　　　　 95年度簡上字第187號
上　訴　人　第一商業銀行股份有限公司
法定代理人　甲○○
訴訟代理人　乙○○
　　　　　　丁○○
被上訴人　　高雄縣岡山地政事務所
法定代理人　丙○○
訴訟代理人　林敏澤律師
　　　　　　李亭萱律師
　　　　　　盧惠珍律師
上列當事人間請求損害賠償事件，上訴人對於民國95年7 月4 日
本院岡山簡易庭95年岡簡字第255 號號第1 審簡易判決提起上訴
，本院民國96年4月11日言詞辯論終結，判決如下：
    主  文
原判決關於駁回上訴人後開第二項之訴部分，及訴訟費用之裁判
廢棄。
被上訴人應給付上訴人新台幣肆拾捌萬零肆拾陸元及自民國九十
五年一月二十七日起至清償日止，按週年利率百分之五計算之利
息。
其餘上訴駁回。
第一、二審訴訟費用，由被上訴人負擔。
    事實及理由
一、上訴人起訴主張：訴外人曾蔡秀美於89年12月18日以其所有
    坐落高雄縣梓官鄉○○○○段301-12號土地及其上建號243
    號，門牌號碼高雄縣梓官鄉○○路219 號房屋（下稱系爭房
    地），提供高雄縣梓官區漁會設定最高限額抵押權新臺幣（
    下同）1,800,000 元，因被上訴人漏未記載系爭房地前順位
    高雄縣梓官鄉農會第1 順位最高限額2,400,000 元之抵押權
    設定登記，使高雄縣梓官區漁會誤認係第1 順位抵押權人而
    准予核貸1,500,000 元，嗣因漁會經營不善，財政部准由上
    訴人概括承受其信用部。上訴人於93年1 月5 日列印系爭房
    地登記謄本時始發現係第2 順位抵押權人，其上另有第1順
    位抵押權，被上訴人於同年1 月14日以因訴外人曾蔡秀美申
    辦繼承登記時漏未轉載高雄縣梓官鄉農會之抵押權。因上開
    抵押貸款逾期未獲清償，經上訴人聲請拍賣系爭房地，拍定
    價格2,438,000 元，上訴人為第2 順位抵押權人僅受償
    954,153 元，尚有本金480,046 元及自94年4 月20日起之利
    息未受清償，上訴人經向被上訴人請求後，迄今已逾60日以
    上仍未能達成協議。爰依土地法第68條第1 項前段請求被上
    訴人賠償480,046 元及自94年4 月20日起至清償日止，按年
    息6.9%計算之利息；如依土地法之請求為無理由時，上訴人
    併依國家賠償法第2 條第2 項規定，請求被上訴人賠償其損
    害 (原審為其敗訴之判決，上訴人提起上訴)。 並於本院聲
    明：(一)原判決廢棄。(二)被上訴人應給付上訴人480,046 元及
    自94年4 月20日起至清償日止，按年息6.9%計算之利息。
二、被上訴人則以：土地法第68條第1 項規定為國家賠償法之特
    別規定，然並無關於請求權時效之規定，自應適用國家賠償
    法第8 條第1 項規定之2 年短期時效，上訴人曾於93年1 月
    29日以存證信函向被上訴人請求賠償，可知上訴人當時已知
    受有損害，惟未於請求後6 個月內起訴，時效視為不中斷，
    上訴人遲至95年4 月始提起本件訴訟，請求權已罹於時效。
    又上訴人未做好徵信程序，以致不知系爭房地另有高雄縣梓
    官鄉農會設定第1 順位抵押權，且事後訴外人曾蔡秀美擬以
    其他擔保品供設定抵押為協商條件，又因上訴人估價過低拒
    絕，曾蔡秀美因而以該擔保品另向高雄縣鳳山市農會借貸並
    設定最高限額抵押權780,000 元，足認上訴人對於損害之發
    生與擴大，亦屬與有過失等語。並於本院聲明：上訴駁回。
三、不爭執事項：
  (一)訴外人曾蔡秀美於89年12月18日提供其所有坐落高雄縣梓官
    鄉○○○段301 之12號及其上門牌號碼高雄縣梓官鄉○○路
    219 號房地向高雄縣梓官鄉漁會設定1,800,000 元第1順 位
    之最高限額抵押權，貸款1,500,000 元，後由上訴人概括承
    受該會信用部。
  (二)曾蔡秀美之被繼承人曾金和所有系爭房地已於88年1 月18
    日向高雄縣梓官鄉農會設定最高限額2,400,000 元之抵押權
    ，因被上訴人於89年11月23日為曾蔡秀美辦理繼承登記時，
    漏未將之登載入土地登記謄本之他項權利部，以致上訴人於
    上開第(一)項之抵押權設定登記時，無法由登記資料查明，有
    系爭房地土地及建物登記謄本及被上訴人93年1 月14日岡所
    一字第0930000380號函可參。
  (三)上訴人經聲請拍賣系爭房地，經本院93年執字第45093 號執
    行事件，拍定價格2,438,000 元，第1 順位之梓官鄉農會全
    部受償，上訴人因僅列為第2 順位抵押權人，故受償
    954,153 元，依分配表所示尚有480,046 元未受償。
    爭執事項：
  (一)上訴人先位依土地法第68條第1 項規定、備位依國家賠償法
    第2 條第2 項、第6 條規定，請求被上訴人賠償損害，請求
    權是否已罹於時效？
  (二)如未罹於時效時，被上訴人抗辯上訴人於貸放程序未做好徵
    信程序，明知曾蔡秀美向高雄縣梓官鄉農會貸款2,400,000
    元，仍逕自貸放高額款項予曾蔡秀美，顯有過失？及兩造曾
    於93年2 月23日會同訴外人曾蔡秀美協調，均同意由曾蔡秀
    美另提供無抵押設定之赤崁段701 之30號土地擔保品，經上
    訴人查估後續辦清償事宜，事後因上訴人將上開擔保品低估
    而拒絕；上訴人為與有過失，不得再向被上訴人請求賠償，
    有無理由？
四、上訴人先位依土地法第68條第1 項規定、備位依國家賠償法
    第2 條第2 項、第6 條規定，請求被上訴人賠償損害，請求
    權是否已罹於時效？
  (一)按土地法第68條第1項規定「因登記錯誤、遺漏或虛偽致受
    損害者，由該地政機關負損害賠償責任」，係就職司土地登
    記事務之公務員因故意或過失不法侵害人民權利，而由該公
    務員所屬地政機關負損害賠償責任之規定（參照國家賠償法
    第2 條第2 項、第9 條第1 項），核屬國家賠償法之特別規
    定。而土地法就該賠償請求權既未規定其消滅時效期間，即
    應類推適用國家賠償法第8 條第1項「賠償請求權，自請求
    權人知有損害時起，因二年間不行使而消滅；自損害發生時
    起，逾五年者亦同」之規定。而消滅時效，自請求權可行使
    時起算，民法第128 條定有明文。因登記錯誤遺漏或虛偽，
    須因此受有實際損害者，始得請求該地政機關負損害賠償責
    任，依上開土地法第68條第1 項前段規定自明。
  (二)上訴人雖於93年1 月5 日列印系爭房地登記謄本時已發現其
    為第2 順位抵押權人，尚有第1 順位抵押權人高雄縣梓官鄉
    農會2,400,000元，且於93年1月29日以存證信函向被上訴人
    表示被上訴人應負上開登記遺漏致上訴人債權受損害之賠償
    責任等語；惟查，上訴人於93年1 月29日之時，僅知悉被上
    訴人確有漏登第1 順位抵押權人之事實，惟因上訴人之債權
    仍有系爭房地供設定第2 順位抵押權為擔保，其債權將來是
    否能獲滿足清償並不確定，則上訴人是否確實因而受有損害
    於該時點亦不明確，不能認為已實際受有損害，請求權時效
    亦無從起算。而上訴人因系爭房地所擔保之債權逾期未獲清
    償，已聲請本院93年執字第45093 號拍賣抵押物拍賣系爭房
    地，並在94年8 月18日始製作分配表並在94年4 月19日分配
    之事實，亦有上訴人所提之分配表及債權憑證為證，依上開
    說明，上訴人確實受有損害之日應為分配日之94年9 月19日
    ，請求權時效亦應自該時起算較為合理，迄上訴人提起訴訟
    並繫屬本院高雄簡易庭之95年4 月12日時止，尚未逾2 年，
    應認上訴人之請求權並未罹於時效而消滅。
五、被上訴人抗辯上訴人於貸放程序未做好徵信程序，明知曾蔡
    秀美向高雄縣梓官鄉農會貸款2,400,000 元，仍逕自貸放高
    額款項予曾蔡秀美，顯有過失？及兩造曾於93年2 月23 日
    會同訴外人曾蔡秀美協調，均同意由曾蔡秀美另提供無抵押
    設定之赤崁段701 之30號土地擔保品，經上訴人查估後續辦
    清償事宜，事後因上訴人將上開擔保品低估而拒絕；上訴人
    為與有過失，不得再向被上訴人請求賠償，有無理由？
  (一)按過失相抵之原則，須被害人對於賠償義務人請求賠償損害
    時，因被害人之行為，與賠償義務人之行為，為損害之共同
    原因，且須被害人於其行為亦有過失，始有其適用 (最高法
    院71年度台上字第749 號裁判意旨參照)。 又土地登記係被
    上訴人專職掌理之業務，被上訴人漏未記載第1 順位抵押權
    ，致上訴人受有損害，顯有疏失，自屬應歸責之對象，且土
    地登記有其公示力及公信力存在，上訴人因信賴被上訴人本
    於職權所為登記謄本之記載而不知第1 順位抵押權漏載之事
    實，因而誤認可設定為第1 順位抵押權，以致同意貸款予曾
    蔡秀美應認並無任何疏失可言，被上訴人抗辯上訴人徵信過
    程有過失，並無理由。
  (二)又本件係因被上訴人漏未登載第1 順位抵押權人，以致上訴
    人受有損害，則訴外人即抵押人曾蔡秀美事後與上訴人協調
    同意另提供擔保品予上訴人設定抵押權，亦僅為曾蔡秀美與
    上訴人間之協商，則上訴人經估價後不予同意，與被上訴人
    之過失行為間並無因果關係存在，尚難因此即認上訴人係與
    有過失；況本件依分配表之分配數額所示，如非被上訴人漏
    未轉載第1 順位抵押權，而上訴人為第1 順位抵押權人時，
    則上訴人之債權即可全額受償，無再追加設定抵押之必要，
    故上訴人未同意曾蔡秀美另提供擔保設定抵押等行為，與
    本件損害之發生或擴大，並無因果關係，是上訴人就本件損
    害之發生或擴大，並無過失。被上訴人上開抗辯，自無可取
    。
六、另因訴外人曾蔡秀美與其保證人蔡金英並無其他財產可供執
    行，而經本院民事執行處於上開執行事件終了後核發債權憑
    證等情，亦有上訴人於原審提出之債權憑證可參，並為被上
    訴人所不爭執，則上訴人主張因被上訴人登記錯誤，致受損
    害，可以信為真實。
七、綜上所述，上訴人依土地法第68條第1 項規定，請求被上訴
    人賠償其損害，與法有據。惟因登記錯誤、遺漏或虛偽致受
    損害，由該地政機關負損害賠償之範圍，以不得超過受損害
    時之價值為限，依土地法第68條第2 項規定自明。查上訴人
    因列為第2 順位抵押權致其擔保之債權未能全額受償而受有
    損害，故上訴人所得請求賠償之損害，應以其未受償之借款
    本金480,046 元為限，至於上訴人依與曾蔡秀美間消費借貸
    契約所生因分配不足額所生約定利息部分，非原受損害部分
    ，自非本件損害賠償之範圍，是上訴人請求自分配翌日之94
    年4 月20日起至清償日止，按年息6.9%計算之約定利息部分
    ，則屬於法無據，不應准許；然因上訴人於分配日後之95年
    1 月5 日就分配不足額部分催告被上訴人賠償，被上訴人則
    在95年1 月6 日收到上開催告存信函等事實，分別有上訴人
    於原審提出之存證信函 (原審卷第42頁)及 被上訴人於本院
    準備程序所自陳 (95年8 月25日準備程序筆錄)， 而上訴人
    上開催告函係催告被上訴人應於接函後20日內清償，則上訴
    人僅得請求被上訴人給付自95年1 月27日起 (最末日應為95
    年1 月26日)至 清償日止，按年息5%計算之法定遲延利息，
    上訴人逾此範圍之請求則屬於法無據，不應准許。
八、從而，上訴人請求被上訴人給付在480,046 元及自95年1 月
    27 日 起至清償日止，按年息5%計算利息之範圍內，為有理
    由；上訴人逾此部分之請求則無理由，不應准許。原審就上
    開應准許部分，為上訴人敗訴之判決，尚有未洽，上訴意旨
    求予廢棄改判，為有理由，爰由本院予以廢棄改判如主文第
    2 項所示（本件被上訴人之上訴利益未逾150 萬元，經本院
    判決後即告確定，無宣告假執行之必要，原審駁回其假執行
    之聲請部分，理由雖有不同，結論相同，爰不另廢棄原審駁
    回假執行之聲請部分）。至於上訴人上開不應准許部分，原
    判決為上訴人敗訴之判決，並駁回其假執行之聲請，經核於
    法並無不合，上訴意旨求予廢棄改判，為無理由，應予駁回
    。
九、本件為判決基礎之事實已明，兩造其餘攻擊防禦方法及上訴
    人併依國家賠償法而為請求部分，於訴訟結果不生影響，爰
    不一一論述。
十、據上論結：本件上訴為一部有理由、一部無理由，依民事訴
    訟法第436 條之1 第3 項、第450 條、第449 條第1 項、第
    79條，判決如主文。
中　　華　　民　　國　　96　　年　　4 　　月　　25　　日
                  民事第七庭審判長法　官　林玉心
                                  法　官  柯盛益
                                  法　官  林勇如
正本係照原本作成。
本判決不得上訴。
中　　華　　民　　國　　96　　年　　4 　　月　　25　　日
                                  書記官　胡樂寧
